ACORDAO-COMPLETO-2351641

ACÓRDÃO 1073/2019 ATA 16/2019 - PLENÁRIO

VISTOS, relatados e discutidos estes autos de tomada de contas especial instaurada pela gerência executiva do Instituto Nacional do Seguro Social (INSS) em Campinas - SP contra Marinês Aparecida Gomes Moreira, como então servidora do INSS, diante da fraude pela irregular concessão de benefícios previdenciários com a produção de dano ao erário sob o valor histórico de R$ 67.615,97; 
	ACORDAM os Ministros do Tribunal de Contas da União, reunidos em Sessão do Plenário, ante as razões expostas pelo Relator, em: 
	9.1. considerar revel a Sra. Vera Lúcia Ferreira Costa, nos termos do art. 12, § 3º, da Lei n.º 8.443, de 1992;
	9.2. julgar irregulares as contas de Marinês Aparecida Gomes Moreira, Vera Lúcia Ferreira Costa e Franksmar Messias Barboza, nos termos dos arts. 16, III, alíneas "c" e "d", e 19, caput, da Lei n.º 8.443, de 1992, para condená-los, solidariamente,  ao pagamento do débito apurado nos autos, com a fixação do prazo de 15 (quinze) dias, contados da notificação, para comprovarem, perante o Tribunal (art. 214, III, "a", do Regimento Interno do TCU - RITCU) , o recolhimento da referida dívida em favor do Instituto Nacional do Seguro Social, atualizada monetariamente e acrescida dos juros de mora calculados desde as datas discriminadas até o efetivo recolhimento, na forma da legislação em vigor, sob as seguintes condições: 
	9.2.1. pela irregular concessão de benefícios ao Sr. Geraldo José Chiogna:
	Data 
	Valor - R$

	12/7/2002
	984,00

	14/8/2002
	1.093,20

	16/9/2002
	1.093,20

	14/10/2002
	1.093,20

	14/11/2002
	1.093,20

	13/12/2002
	1.728,20

	15/1/2003
	1.093,20

	14/2/2003
	1.092,69

	17/3/2003
	1.092,69

	14/4/2003
	1.092,69

	15/5/2003
	1.092,69

	13/6/2003
	1.092,69

	14/7/2003
	1.308,05

	14/8/2003
	1.308,05

	12/9/2003
	1.308,05

	14/10/2003
	1.308,05

	14/11/2003
	1.308,05

	12/12/2003
	2.614,86

	15/1/2004
	1.308,05

	13/2/2004
	1.308,05

	12/3/2004
	1.308,05

	7/4/2004
	1.308,05

	7/5/2004
	1.308,05

	7/6/2004
	1.367,30

	7/7/2004
	1.367,30

	6/8/2004
	1.367,30

	8/9/2004
	1.367,30

	7/10/2004
	1.367,30

	8/11/2004
	1.367,30

	7/12/2004
	2.734,60

	7/1/2005
	1.367,30

	9/2/2005
	1.367,30

	7/3/2005
	1.367,30

	7/4/2005
	1.367,30

	6/5/2005
	1.367,30

	7/6/2005
	1.454,19

	7/7/2005
	1.454,19

	5/8/2005
	1.454,19

	8/9/2005
	1.454,19

	7/10/2005
	1.454,19

	8/11/2005
	1.454,19

	7/12/2005
	2.908,38

	6/1/2006
	1.454,19

	7/2/2006
	1.454,19

	7/3/2006
	1.454,19

	7/4/2006
	1.454,19

	8/5/2006
	1.526,89

	7/6/2006
	1.526,89

	9.3. autorizar, caso requerido, nos termos do art. 26 da Lei n.º 8.443, de 1992, e do art. 217 do RITCU, o parcelamento da dívida fixada por este Acórdão em até 36 (trinta e seis) parcelas mensais e sucessivas, sobre as quais incidirão a atualização monetária e os correspondentes acréscimos legais, esclarecendo aos responsáveis que a falta de pagamento de qualquer parcela importará no vencimento antecipado do saldo devedor, sem prejuízo das demais medidas legais; 
	9.4. autorizar, desde logo, a cobrança judicial da dívida fixada por este Acórdão, nos termos do art. 28, inciso II, da Lei n.º 8.443, de 1992, caso não atendidas as notificações; 
	9.5. solicitar, por intermédio do Ministério Público junto ao TCU, que a Advocacia-Geral da União estude a conveniência de adotar as medidas cabíveis ao arresto dos bens dos responsáveis indicados no item 9.2 deste Acórdão, nos termos do art. 61 da Lei n.º 8.443, de 1992, e do art. 275 do RITCU, caso não haja, dentro do prazo estabelecido, a comprovação do efetivo recolhimento da aludida dívida, devendo o MPTCU atentar para a eventual possibilidade de promover o referido arresto em relação ao valor consolidado do débito imputado contra os aludidos responsáveis em vários outros processos de tomada de contas especial autuados no âmbito do TCU; 
	9.6. determinar que a unidade técnica adote as seguintes medidas:
	9.6.1. envie a cópia deste Acórdão, acompanhado do Relatório e da Proposta de Deliberação que o fundamenta, ao Instituto Nacional do Seguro Social (INSS) e à Procuradoria Geral Federal (PGF) junto à Advocacia-Geral da União, para ciência e adoção das providências anunciadas pelo item 9.5 deste Acórdão;
	9.6.2. envie a cópia deste Acórdão, acompanhado do Relatório e da Proposta de Deliberação que o fundamenta, às Procuradorias Seccionais Federais de Santos - SP e de Campinas - SP junto à Advocacia-Geral da União, para ciência e adoção das providências cabíveis em relação às ações ajuizadas contra os responsáveis indicados no item 9.2 deste Acórdão; e 
		9.6.3. envie a cópia deste Acórdão, acompanhado do Relatório e da Proposta de Deliberação que o fundamenta, à Procuradoria da República no Estado de São Paulo, nos termos do art. 16, § 3º, da Lei n.º 8.443, de 1992, e do art. 209, § 7º, do RITCU, para o ajuizamento das ações civis e penais cabíveis.

Tomada de contas especial instaurada diante da fraude pela irregular concessão de benefícios previdenciários.

gerência executiva do Instituto Nacional do Seguro Social (INSS) em Campinas - SP.

3. Responsáveis: Franksmar Messias Barboza (CPF XXX.823.648-XX); Marinês Aparecida Gomes Moreira (CPF XXX.896.578-XX) e Vera Lúcia Ferreira Costa (CPF XXX.635.358-XX).

13.1. Ministros presentes: José Mucio Monteiro (Presidente), Walton Alencar Rodrigues, Benjamin Zymler, Aroldo Cedraz, Raimundo Carreiro, Ana Arraes e Vital do Rêgo.
13.2. Ministros-Substitutos presentes: Marcos Bemquerer Costa, André Luís de Carvalho (Relator) e Weder de Oliveira.

ACORDAO-COMPLETO-2541939

Acórdão de Relação 1600/2022 - Plenário

Acórdão de Relação

ACORDAO-COMPLETO-2493512

Acórdão 1947/2021 - Plenário

ACORDAO-COMPLETO-2375946

Acórdão 2299/2019 - Plenário

ACORDAO-COMPLETO-2526971

Acórdão de Relação 446/2022 - Plenário

ANDRÉ DE CARVALHO

Trata-se de tomada de contas especial instaurada pela gerência executiva do Instituto Nacional do Seguro Social (INSS) em Campinas - SP contra Marinês Aparecida Gomes Moreira, como então servidora do INSS, diante da fraude pela irregular concessão de benefícios previdenciários com a produção de dano ao erário sob o valor histórico de R$ 67.615,97. 
2. 	Após a análise final do feito, o auditor federal da então Secex-SP lançou o seu parecer conclusivo à Peça 21, com a anuência dos dirigentes da unidade técnica (Peças 22 e 23) , nos seguintes termos:
	" (...) 2. No Processo Administrativo Disciplinar 35366.000889/2007-45, cujo relatório final foi apresentado em 17/10/2008 (peça 2, p. 9-46) , a equipe de auditoria interna investigou, além da Sra. Marinês Aparecida Gomes Moreira, o envolvimento direto e indireto de outros agentes do INSS, entre eles as Sras. Vera Lúcia Ferreira Costa (ex-servidora) e Elaine Adelaide Malentachi Gomes (servidora ativa) , porém o escopo da investigação de suas responsabilidades funcionais é objeto de apurações no curso também de outros processos administrativo-disciplinares e outras TCEs (peça 2, p. 6) .
	2.1. Tais apurações envolveram a concessão de benefícios previdenciários também a outros segurados - os quais não cabe aqui identificar, por tratar-se de casos sem relação com o benefício concedido ao segurado Geraldo José Chiogna, objeto da presente TCE.   
	3.	As irregularidades detectadas durante os trabalhos de apuração, no caso geral, foram: a) inserção de vínculos empregatícios fictícios, anteriores e posteriores à implantação do CNIS - Cadastro Nacional de Informações Sociais;	 b) inserção de contribuições inexistentes; c)  enquadramento e/ou conversão indevida de tempo de serviço comum em especial, baseando-se em informações ideologicamente falsas discriminadas nos formulários sobre atividades exercidas em condições especiais (DSS-8030) ; d) cômputo de atividade especial sem apresentação do formulário correspondente (SB-40, DSS-8030) ;	e) cômputo de período de trabalho registrado fora de ordem cronológica em Carteira de Trabalho; f) aceitação de Carteira de Trabalho da Previdência Social (CTPS) , Carteira Profissional (CP) e Carteira de Trabalho do Menor (CTM) rasuradas, adulteradas, montadas ou remontadas; e g) autenticação de cópias de documentos falsificados, tais como: CTPS, CP, CTM, Fichas e Livros de Registros de Empregados.
	4.	Em sua defesa, no âmbito do PAD analisado, a responsável Marinês Aparecida Gomes Moreira alegou deficiências no sistema, na segurança e na organização da APS Sumaré/SP, justificando que, no caso das irregularidades na concessão de benefício previdenciário ao segurado Geraldo José Chiogna, por enquadramento de atividade especial em função diferente da constante em CTPS, ela teria atuado apenas no momento da transmissão do benefício, não tendo agido com má-fé e tendo sido induzida a erro por outro funcionário (Sr. Franksmar) que recepcionou os dados incorretos (peça 2, p. 38-39) .
	4.1. Sua defesa não foi acatada pela comissão processante. Embora tenha reconhecido a participação dolosa do Sr. Franksmar Messias Barboza - funcionário público da Prefeitura Municipal de Hortolândia/SP cedido para atuar na APS Sumaré (peça 2, p. 38-39) - na pré-formatação do benefício, a comissão concluiu que a atuação da Sra. Marinês foi decisiva, pois dava 'sequência ao andamento do processo, concedendo ou indeferindo o benefício, conforme o caso, mas confiando cegamente na atuação do Franksmar', restando demonstrado que ela própria 'efetuou o despacho concessório e formatou o benefício' (peça 2, p. 38) . Considerou a comissão que, embora não demonstrada a má-fé da responsável, sua conduta foi culposa, confirmando-se sua atuação com falta de zelo e inobservância das normas aplicáveis.
	5. 	A Sra. Vera Lúcia Ferreira Costa, por sua vez, admitiu 'ter cometido falhas', mas que essas teriam decorrido das péssimas condições de trabalho da APS Sumaré, 'mas jamais por má-fé de sua parte'. 
	5.1. A comissão, no entanto, concluiu que a ex-servidora se beneficiou do cargo que ocupava para lograr proveito próprio ou de outrem, agindo de má-fé, sendo 'um dos tentáculos do esquema profissional' que atuava no interior da APS Sumaré, no intuito de burlar a legislação e fraudar benefícios previdenciários. 
	5.2 Para melhor delimitar o esquema fraudulento, são reproduzidos, a seguir, trechos da conclusão do relatório final do Processo Administrativo Disciplinar 35366.000889/2007-45 (peça 2, p. 43-44) (grifos nossos) :
	'82.5 Segundo consta dos autos, este cidadão [Sr. José Roberto Bernardes da Silva] atendia os segurados e providenciava, mediante a cobrança de vultosas quantias, as adulterações e/ou rasuras nos documentos - Carteiras de Trabalho e Carteiras de Trabalho do Menor, etc. - para completar o tempo de serviço faltante para a aposentadoria, a qual era protocolizada na Agência do INSS em Sumaré/SP. Naquela Agência a documentação era recepcionada pela ex-servidora, ora indiciada, Vera Lúcia Ferreira Costa, a qual, por sua vez, fazia 'vistas grossas' para as falcatruas, autenticava as cópias das Carteiras de Trabalho e Carteiras de Trabalho do Menor montadas, remontadas ou não, contendo rasuras ou adulterações nas identificações, ou nos vínculos empregatícios, ou em ambos, e concedia os benefícios, sendo os segurados oriundos da região ou de outros Estados 
	(...) 82.7 Igualmente à atuação da servidora Vera Lúcia, em uma outra corrente, distinta, mas com o mesmo modus operandi e partícipes, atuava o funcionário cedido da Prefeitura Municipal de Hortolândia, Franksmar Messias Barboza, que trabalhava na Agência do INSS em Sumaré/SP na época dos fatos e executava para o 'esquema', segundo se depreende, as mesmas tarefas que a Vera, ou seja: recepcionava a documentação do intermediário José Roberto, habilitava, protocolava, lançava tempo de serviço no Sistema, incluía vínculos, autenticava cópias de Carteiras de Trabalho montadas, remontadas ou não - exatamente como a Vera pois também possuía senha de acesso ao Sistema Prisma. Contudo, este funcionário, por não pertencer ao quadro de servidores do INSS, tinha sua ação limitada, isto é, não podia conceder/formatar os benefícios, sendo que, depois da habilitação, devolvia os documentos ao intermediário e passava o processo para a retaguarda, momento em que começava a atuação das outras indiciadas Elaine e Marinês, as quais davam sequência ao andamento do processo, concedendo ou indeferindo o benefício, conforme o caso, mas confiando cegamente na atuação do Franksmar.
	82.8 Vale destacar, também, que a diferença primordial entre a atuação da Vera e a das outras indiciadas, Elaine e Marinês, é a de que a Vera recebia os documentos das mãos de terceiros e sem procuração, autenticava as CTPS e CTM com os vínculos forjados e concedia os benefícios. A Elaine e a Marinês, por outro lado, atuavam mais na fase de retaguarda, ou seja, não tinham contato direto com os segurados ou intermediários e davam sequência ao andamento daqueles benefícios que eram previamente habilitados, etc., pelos funcionários cedidos pelas Prefeituras de Sumaré e Hortolândia, com realce para o Franskmar Messias Barboza. Ficou evidenciado, para este Colegiada, que não houve semelhanças entre as condutas das três indiciadas, pois a Vera atuava em todas as tarefas do benefício, inclusive com a inclusão dos vínculos falsos ou majorados. As outras indiciadas (Elaine e Marinês) não. Elas atuavam depois da habilitação e inclusão de vínculos no Sistema Prisma feita pelo funcionário Franksmar. 
	82.9 Assim, entendeu este Trio Processante, que existiu má-fé da indiciada Vera e do funcionário cedido pela Prefeitura de Hortolândia, Franksmar, os quais, repetimos, eram as pessoas que tinham contatos com os intermediários e davam 'autenticidade' aos documentos forjados. Entretanto, no que concerne às outras indiciadas, Elaine e Marinês, a Comissão entendeu que atuação delas foi culposa. '
	5.2. Com base nas reiteradas condutas da ex-servidora Vera Lúcia Ferreira Costa e do Sr. Franksmar Messias Barboza, entendeu-se, na instrução precedente, que havia indícios suficientes para incluir ambos no rol de responsáveis desta TCE para citação, para que apresentassem suas alegações de defesa, em relação às irregularidades apuradas pela comissão de sindicância.
	6. Quanto à servidora Elaine Adelaide Malentachi Gomes, embora também mencionada no referido PAD, não restou demonstrado seu envolvimento na concessão indevida de benefício previdenciário ao Sr. Geraldo José Chiogna, objeto deste processo, conforme informação à peça 2, p. 50-51, e, assim, não deve ser incluída no polo passivo da presente TCE.
	7.	O indiciamento da servidora Marinês Aparecida Gomes Moreira pela comissão processante se deu por transgressão aos deveres funcionais previstos nos incisos I (exercer com zelo e dedicação as atribuições do cargo) e III (observar as normas legais e regulamentares) do art. 116 da Lei 8.112/1990, sendo sugerida a penalidade de suspensão por 15 dias, com base no art. 127, da mesma Lei 8.112/1990, considerando 'não restar provado má-fé na atuação da servidora, mas conduta culposa'.
	7.1. Foi considerado como atenuante o fato de não possuir antecedentes disciplinares, não havendo registro de outro fato que desabonasse sua conduta e tendo sido absolvida no processo administrativo disciplinar 35366.000546/2003-57 a que respondeu e que foi arquivado, assim não havendo agravantes em relação a suas condutas funcionais anteriores.
	8.	A Consultoria Jurídica do MPS, no Parecer 188, de 18/5/2010 (peça 2, p. 47-65) , considerou que a materialidade e a autoria dos fatos ilícitos imputados à responsável Marinês Aparecida Gomes Moreira restaram devidamente demonstrados, na concessão ou formatação dos benefícios a segurados sem atentar para o cumprimento dos requisitos mínimos e indispensáveis exigidos para a formalização dos atos, sem qualquer justificativa ou fundamento para tanto, e confirmou ter ela incorrido em transgressão ao disposto no art. 116, incisos I e III, da Lei 8.112/1990, sendo aplicável a penalidade prevista no inciso II, do art. 127, 128 e 129 da mesma Lei, assim acolhendo o parecer da comissão de sindicância.
	8.1. Na tipificação da transgressão dos deveres funcionais, foi descrita a conduta específica da responsável em relação ao segurado Geraldo José Chiogna, como:
	'Conceder a aposentadoria: 42/124.747.180-0 - Geraldo José Chiogna (Apenso 14) , em confiança à documentação constante do processo de benefício habilitado pelo funcionário Franksmar Messias Barboza, e que, posteriormente, apurou-se que as atividades descritas no formulário DSS-8030, supostamente preenchido pela Empresa Construtora Andrade Gutierrez S/A, eram divergentes daquelas efetivamente exercidas pelo segurado (...) '
	9.	Acolhendo a manifestação da Consultoria Jurídica, o Ministro de Estado da Previdência Social, em 7/6/2010, adotou decisão no sentido de aplicar a penalidades de suspensão à servidora Marinês Aparecida Gomes Moreira por 15 dias, mantidos os fundamentos legais indicados (peça 2, p. 69) .
	10. Houve cobrança administrativa do segurado Geraldo José Chiogna (peça 2, p. 70-91) e da servidora responsável Marinês Aparecida Gomes Moreira, neste último caso com notificações de cobrança dos débitos em 16/12/2014 e 21/1/2015 (peça 2, p. 92 e 95) , pelo benefício de aposentadoria por tempo de contribuição irregularmente concedido (NB 42/124.747.180-0) , que causou dano ao erário no valor total original de R$ 67.615,97 (peça 2, p. 75-76) .
	10.1. A servidora Marinês Aparecida Gomes Moreira apresentou recurso administrativo em, 26/2/2015, com auxílio do sindicato da categoria SISPREV (peça 2, p. 97-103) , alegando cobrança e duplicidade em relação à ação judicial na 3ª. Vara Cível Federal de Campinas (processo 0000595-75.2012.403.6105) , em curso para o mesmo objeto, e discutiu a prescrição da cobrança administrativa e afirmou tratar-se de cobrança 'indevida' de valores, atribuindo a responsabilidade a outros servidores e colaboradores da APS Sumaré/SP. 
	10.2. A equipe de cobrança da GEX do INSS em Campinas, em 8/4/2015, rebateu os argumentos da defesa (peça 2, p. 105-108) , informando que a ação citada não inclui ressarcimento de valores, além de considerar a independência das instâncias, a imprescritibilidade da matéria fundada na Constituição Federal e disciplinada em Acórdão do TCU, e, por fim, não ser aplicável a menção de 'cobrança indevida', visto que a ação se referia a objeto diverso da finalidade da cobrança de débitos em exame.
	10.3. E concluíram os representantes da autarquia, uma vez que 'os fundamentos de fato e de direito constantes da petição não alteram o objeto da presente cobrança', pelo não acatamento do recurso e pela manutenção da cobrança administrativa (processo 35383.001126/2014-32) .
	10.4. A Comissão de TCE ratificou parecer anterior da GEX do INSS em Campinas em 27/4/2016, registrando ter havido responsabilidade funcional culposa da servidora Marinês Aparecida Gomes Moreira, assim confirmando sua responsabilidade pelo dano apurado, não havendo fatos novos que alterassem o entendimento da comissão processante. 
	10.5. O segurado Geraldo José Chiogna também apresentou defesa em 25/4/2016, na qual informou estar sendo executado pela Vara da Fazenda Pública do Foro de São Vicente (processo 0020598-05.2010.8.26.0590) , com penhora de valores e tendo sido aprovado seu pedido de parcelamento, segundo ele, e invocou a 'irrepetibilidade' da dívida e alegou que não houve prova de sua má-fé, ou qualquer participação nos atos que resultaram na concessão de seu benefício (peça 2, p. 75-138) .
	10.6. Protocolou recurso junto à Justiça Federal, com pedido de antecipação de tutela, insurgindo-se contra o bloqueio ou desconto mensal em consignação de parte de seus benefícios de aposentadoria, uma vez haver ação de execução fiscal para recuperação de valores eventualmente indevidamente pagos, demanda que foi indeferida por falta de elementos probatórios da relação entre o objeto da cobrança de débitos previdenciários e os pagamentos do parcelamento em curso, em 20/10/2016 (peça 3, p. 219-232) .
	10.7. E obteve parecer favorável em agravo de instrumento com efeito suspensivo em face dessa decisão, em 22/3/2017, junto ao Tribunal Regional Federal da 4ª Região (peça 3, p. 234-236) .
	10.8. A Procuradoria Seccional da Fazenda em Campinas informou haver inscrição de débito em dívida ativa em face do segurado, processo redistribuído que tramita na 1ª Vara Fiscal de São Vicente/SP, sob 0005683-15.2014.4.03.6141 (peça 2, p. 154-157) .
	10.9. A Comissão Permanente de TCE emitiu em 31/8/2015 a Portaria 088/INSS/GEX/CPN, que, considerando estarem em curso as ações judiciais 5001344-58.2016.4.04.7133, na 1ª Vara Federal de Ijuí-RS, cujo objeto é o afastamento da cobrança por meio de consignação no benefício do segurado  Geraldo José Chiogna, com a alegação de parcelamento na forma da Lei 11.941/2009 junto à PGFN, com pedido de antecipação de tutela e a execução fiscal 0005683-15.2014.403.6141, da 1ª Vara Federal de São Vicente/SP, em face do mesmo segurado. Observou que não houve qualquer pedido de parcelamento formal junto à Procuradoria Seccional da Fazenda em Campinas/SP, ou mesmo pedido de suspensão de exigibilidade do débito, e que os DARF de pagamento apresentados pelo segurado beneficiário não estão relacionados ao débito objeto desta TCE. Tendo em vista a independência das instâncias, manteve o débito pelas responsabilidades apuradas, devendo ser dado prosseguimento às ações em curso da TCE (peça 3, p. 255-256) , decisão corroborada pela Coordenação-Geral de Auditoria em Gestão Interna da Autarquia, em Despacho 01.100.301-DAGIN/CGAGIN/AUDGER/INSS, de 8/5/2017 (peça 3, p.262-263) .
	11. Verifica-se também haver em curso ação de ressarcimento junto à PSF de Campinas (processo 1003942-98.2016.8.26.0604) , por fraude praticada pela servidora Marinês Aparecida Gomes Moreira na APS Sumaré/SP, com o objetivo de reaver o que foi pago indevidamente ao beneficiário da aposentaria por tempo de contribuição NB 42/124.747.180-0, Geraldo José Chiogna (peça 3, p. 248-249) .
	12. A Comissão Permanente de TCE por meio da Portaria 088/INSS/GEX/CPN, da mesma forma, tendo em vista a independência das instâncias, considerou mantido o débito e a responsabilidade apurada da ex-servidora, solidariamente ao Sr. Geraldo José Chiogna, determinando prosseguimento da TCE (peça 3, p. 255-256) , no que foi acompanhada pelo Despacho 01.100.301-DAGIN/CGAGIN/AUDGER/INSS, de 8/5/2017, da Coordenação-Geral de Auditoria em Gestão Interna da Autarquia, em (peça 3, p.262-263) .
	13. As condutas irregulares da servidora Marinês Aparecida Gomes Moreira especificamente relacionadas à concessão de benefício de aposentadoria por tempo de contribuição ao segurado Geraldo José Chiogna foram (peça 2, p. 73:
	a) computar períodos de vínculos laborais não comprovados nas seguintes empresas: de 3/10/1974 a 30/10/1974, na AM Assessoria Consultoria e Seleção, e de 26/10/1974 a 15/10/1976, na Omnia Eng. e Construção S.A.;
	b) considerar o exercício de atividade com exposição a agentes agressivos de forma habitual e permanente, não ocasional nem intermitente, junto à Empresa Andrade e Gutierrez nos períodos de 4/7/1977 a 20/1/1987 e de 1/2/1987 a 28/4/1995, sem a requerida comprovação.
	13.1. Da ex-servidora Vera Lucia Ferreira Costa, como se extrai da análise da defesa da responsável, pela comissão de sindicância constante do Relatório Final do PAD 35366.000889/2007-45 (peça 2, p. 28-29) :
	a) recepcionar a documentação dos intermediários;
	b) autenticar a Carteira de Trabalho, conferindo-a com o original;
	c) protocolar o benefício;
	d) habilitar o benefício e lançar o tempo de serviço no Sistema PRISMA, possuindo senha para tal;
	e) devolver os documentos ao intermediário;
	) passar o processo para a retaguarda.
	13.2 Do funcionário cedido pela Prefeitura de Hortolândia/SP Franksmar Messias Barboza, como se extrai da análise da defesa da responsável Marinês Aparecida Gomes Moreira, pela comissão de sindicância constante do Relatório Final do PAD 35366.000889/2007-45 (peça 2, p. 28-29 e 39) : 
	a) recepcionar a documentação do segurado Geraldo José Chiogna;
	b) autenticar a Carteira de Trabalho, conferindo-a com o original;
	c) aceitar o formulário das informações exercidas em condições especiais, sem cotejar com a Carteira de Trabalho, quando constataria que o segurado não exercia a função de motorista, e sim as funções de apontador de ponto, auxiliar de escritório e encarregado de pessoal, estas não enquadradas como atividades especiais;
	d) protocolar o benefício;
	e) habilitar o benefício e lançar o tempo de serviço no Sistema PRISMA, possuindo senha para tal;
	f) devolver os documentos ao intermediário;
	g) passar o processo para a retaguarda.
	14. Os valores unitários de pagamentos indevidos resultantes das irregularidades praticadas, considerada válida a coluna valor indevido (computadas as deduções do crédito) do relatório simplificado contido na peça 2, p. 110-111, são:
	Benefício irregularmente concedido a Geraldo José Chiogna 

	12/7/2002
	984,00

	14/8/2002
	1.093,20

	16/9/2002
	1.093,20

	14/10/2002
	1.093,20

	14/11/2002
	1.093,20

	13/12/2002
	1.728,20

	15/1/2003
	1.093,20

	14/2/2003
	1.092,69

	17/3/2003
	1.092,69

	14/4/2003
	1.092,69

	15/5/2003
	1.092,69

	13/6/2003
	1.092,69

	14/7/2003
	1.308,05

	14/8/2003
	1.308,05

	12/9/2003
	1.308,05

	14/10/2003
	1.308,05

	14/11/2003
	1.308,05

	12/12/2003
	2.614,86

	15/1/2004
	1.308,05

	13/2/2004
	1.308,05

	12/3/2004
	1.308,05

	7/4/2004
	1.308,05

	7/5/2004
	1.308,05

	7/6/2004
	1.367,30

	7/7/2004
	1.367,30

	6/8/2004
	1.367,30

	8/9/2004
	1.367,30

	7/10/2004
	1.367,30

	8/11/2004
	1.367,30

	7/12/2004
	2.734,60

	7/1/2005
	1.367,30

	9/2/2005
	1.367,30

	7/3/2005
	1.367,30

	7/4/2005
	1.367,30

	6/5/2005
	1.367,30

	7/6/2005
	1.454,19

	7/7/2005
	1.454,19

	5/8/2005
	1.454,19

	8/9/2005
	1.454,19

	7/10/2005
	1.454,19

	8/11/2005
	1.454,19

	7/12/2005
	2.908,38

	6/1/2006
	1.454,19

	7/2/2006
	1.454,19

	7/3/2006
	1.454,19

	7/4/2006
	1.454,19

	8/5/2006
	1.526,89

	7/6/2006
	1.526,89

	Valor total original 
	R$ 67.615,97

	15. No âmbito do Tribunal, foi afastada a responsabilidade do Sr. Geraldo José Chiogna, tendo em vista não ter sido comprovada, no processo administrativo, a participação ou má-fé do segurado. Quanto aos demais responsáveis, foi proposta e autorizada a sua citação solidária, conforme manifestação da Diretoria Técnica da Secex-SP de 26/2/2018 (peça 6) , para que, no prazo de quinze dias, apresentassem alegações de defesa e/ou recolhessem aos cofres do INSS, o valor do débito apurado, em relação às irregularidades observadas em sua conduta que resultaram na habilitação e concessão do benefício de aposentadoria 42/124.747.180-0 a Geraldo José Chiogna, esta foi feita por meio de ofícios emitidos em 1º/3/2018, sendo:
	a) Ofício 0379/2018-TCU/SECEX-SP à responsável Marinês Aparecida Gomes Moreira (peça 10) ;
	b) Ofício 0380/2018-TCU/SECEX-SP à responsável Vera Lúcia Ferreira Costa (peça 11) ;
	c) Ofício 0382/2018-TCU/SECEX-SP ao responsável Franksmar Messias Barboza (peça 12) .
	Exame técnico	
	Alegações de defesa de Marinês Aparecida Gomes Moreira:
	16. A responsável Marinês Aparecida Gomes Moreira teve ciência da comunicação processual em 7/3/2018 (peça 16) , constituiu a advogada Luciane de Castro Moreira, OAB/SP nº  150.011 e outros (peça 19) e apresentou alegações defesa (peça 13) , que passam a ser analisadas.
	16.1. Inicialmente pleiteou que o processo fosse extinto sem exame do mérito, uma vez que o INSS move contra ela a ação de reposição ao erário sob o n° 5000459-17.2017.4.03.06105, que tramita na 6ª Vara Cível Federal de São Paulo, pela observância do 'princípio do NON BIS IN IDEM decorrente dos princípios DA LEGALIDADE, da TIPICIDADE e do DEVIDO PROCESSO LEGAL, presentes no texto constitucional de 1988', sugerindo que 'não poderá a Requerida ser processada ou condenada duas ou mais vezes pelo mesmo fato' (peça 13, p. 1-2) .
	16.2. No mérito, afirmou a defendente que, em investigações realizadas pela GEX/INSS/Campinas, pela Polícia Federal e pelo Ministério Público Federal, 'foi desbaratada uma quadrilha responsável pela concessão fraudulenta de benefícios previdenciários, que atuava na Agência de Previdência Social de Poços de Caldas/MG e na Agência de Previdência Social de Sumaré/SP', e que a concessão fraudulenta de vários benefícios, dentre eles a aposentadoria 42/124.747.180-0 do segurado Geraldo José Chiogna, 'contou com a participação de advogados, procuradores de segurados e servidores do INSS' (peça 13, p. 2-3) . 
	16.3. Afirmou também que as investigações realizadas, com base nos inquéritos policiais, processos administrativos e no parecer da Consultoria Jurídica do Ministério da Previdência Social, apurou que o 'esquema fraudulento fundava-se em falsificações e adulterações de documentos, falsificação de assinaturas em procurações, adulterações no preenchimento de formulários e requerimentos de benefícios, bem como em falsificações de CTPS dos segurados'. E que, assim, esses beneficiários passariam a receber benefícios a que não fariam jus, tanto no que se refere ao tempo de contribuição, quanto aos valores recebidos (peça 13, p. 3) .
	16.4. Alegou que foi demonstrado no PAD e no parecer da Consultoria Jurídica do Ministério da Previdência que a responsável 'não teve qualquer intenção em lesar o Instituto, afastando dela qualquer suspeita de má-fé', e que, ainda assim, lhe foi exigido o ressarcimento ao erário, 'como se ela houvesse dado causa ao esquema fraudulento do qual ela também foi vítima, uma vez que restou comprovada a má-fé de colegas que tinham ligação direta com o esquema profissional criminoso', os quais teriam agido com 'abuso de confiança', lesando colegas de trabalho que não tinham qualquer relação com o esquema fraudulento (peça 13, p. 4) .
	16.5. Aduziu que não se beneficiou das aposentadorias concedidas com o esquema de fraude, sendo injusta a 'pretensão de cobrar dela o que deve ser cobrado dos verdadeiros beneficiários do esquema' (peça 13, p. 4) .
	16.6. Segundo a defendente, os benefícios que chegavam às suas mãos haviam sido anteriormente 'adulterados, falsificados, habilitados e incluídos no Sistema; procedimentos estes realizados por Vera Lucia e Franksmar, os quais mantinham contato direto com os intermediários e davam autenticidade aos documentos forjados'. Por confiar na atuação de Franksmar, e, segundo o PAD, cegamente, o que reforça a tese de que a relação com o colega de trabalho era baseada em confiança, como naturalmente ocorre entre colegas de trabalho em qualquer setor', 'foi induzida a erro pelo funcionário Franksmar (...) este sim, ligado diretamente ao esquema de fraudes', tendo ele precedido a atuação da requerida em todos os documentos mencionados (peça 13, p. 5) .
	16.7. Informou que, analisando sua defesa administrativa, a APS de Sumaré/SP reconheceu que 'funcionava em meio ao caos, com falta de servidores e grande demanda de serviços, e que também, em razão da precariedade do serviço, da impossibilidade de fiscalização rigorosa na concessão de processos, pessoas mal-intencionadas se aproveitaram para tirar vantagens', assim valendo-se da boa-fé dos servidores envolvidos, induzindo-os a erro (peça 13, p. 5) .
	16.8. No seu entendimento, seria possível concluir que quem foi induzida a erro 'não pode ser responsabilizada por ato do qual foi vítima, sequer pode ser responsabilizada pelos prejuízos de que tal ato causou, e tal responsabilidade deve recair sobre quem praticou a ilicitude de induzir pessoa de boa-fé ao erro' (peça 13, p. 6) .
	16.9. Argumentou, ainda, que:
	a) 'não dispunha de conhecimento técnico para detectar falsificações, adulterações e informações ideologicamente falsas, vez que tal habilidade é inerente aos peritos e não a uma servidora do INSS' (peça 13, p. 6) ;
	b) restou comprovado não ter agido com dolo, o que deve afastar completamente sua responsabilidade de ressarcimento ao erário, sendo que 'tal ressarcimento deve ser imposto àqueles que realmente obtiveram vantagem pecuniária com as fraudes praticadas' (peça 13, p. 6) .
	16.10. Em seu julgamento, não há nexo de causalidade entre sua conduta e os prejuízos sofridos pelo INSS, uma vez que a própria autarquia 'reconhece que ela foi induzida a erro por aqueles que realmente deram causa aos prejuízos sofridos pela entidade autárquica com as fraudes que praticaram' (peça 13, p. 8) .
	16.11. Concluindo, requereu que, se não acolhido seu pleito preliminar, que sejam considerados improcedentes os pedidos e afastada a sua responsabilidade pelo ressarcimento ao erário (peça 13, p. 9) .
	Análise:
	17. Passa-se a analisar as alegações de defesa da responsável.
	17.1. Não pode ser acolhido o argumento de o processo do TCU configurar bis in idem, violando o texto constitucional, visto que é notório que o Tribunal de Contas da União possui jurisdição e competência próprias estabelecidas pela Constituição Federal e pela sua Lei Orgânica (Lei 8.443/1992) . Por isso, não obsta a sua atuação, o fato de tramitar no âmbito administrativo ou do poder judiciário quaisquer procedimentos ou ações penal ou civil, versando sobre o mesmo assunto, dado o princípio da independência das instâncias. Nesse sentido são os Acórdãos 309/2008 e 5.493/2011-TCU-2ª Câmara, da relatoria do Ministro Augusto Nardes, 6.641/2009 e 6.723/2010-TCU-1ª Câmara, da relatoria do Ministro Marcos Bemquerer, 3.949/2009-TCU-2ª Câmara, da relatoria do Ministro Benjamin Zymler, 185/2008-TCU-Plenário, da relatoria do Ministro Guilherme Palmeira, 2.341/2007-TCU-Plenário, da relatoria do Ministro Augusto Sherman, 2.521/2007-TCU-Plenário, da relatoria do Ministro Valmir Campelo, e 2.529/2007-TCU-Plenário, da relatoria do Ministro Aroldo Cedraz.
	17.2. A constatação de que havia uma quadrilha responsável pela concessão fraudulenta de benefícios previdenciários, que contava com a participação de advogados, procuradores de segurados e servidores do INSS, elementos que a teriam induzido a erro, não é suficiente para isentá-la de culpa em relação à concessão irregular de benefício ao segurado Geraldo José Chiogna, pois é sabido que possuía mais de 20 anos de experiência na atividade e exercia cargo de chefia na Agência, o que lhe conferiria discernimento suficiente para examinar a validade e suficiência dos documentos que lhe eram passados na rotina de atendimento, sendo imprescindível que promovesse a sua conferência visual e a verificação prévia no sistema da Previdência Social (CNIS) antes da formatação de benefícios a conceder. 
	17.3. Entretanto, como se extrai do Relatório Final do PAD 35366.000889/2007-45 (Peça 2, p. 38-39) , a responsável, 'confiando' nas informações lançadas no Sistema pelo Sr. Franksmar, deu sequência à concessão do benefício, 'sem examinar ou cotejar as Carteiras de Trabalho com o formulário das informações sobre atividades exercidas em condições especiais (...) , quando constataria, sem sombra de dúvidas, que o segurado não exercia a atividade de 'Motorista' mas sim a de 'Apontador de Ponto, Auxiliar de Escritório e Encarregado de Pessoal (...) , estas não enquadradas como atividades especiais'. Agiu, assim, com evidente negligência no desempenho de suas atribuições regulares. 
	17.4. Observo que, pelas mesmas razões, não podem ser aceitos seus argumentos de não dispor de conhecimento técnico para detectar falsificações, adulterações ou informações ideologicamente falsas, visto que a identificação da fraude seria possível por mera conferência dos dados lançados.
	17.5. Em relação às suas alegações de ter agido com boa-fé e ter sido vítima do esquema fraudulento decorrente de comprovada má-fé de colegas que tinham ligação direta com o esquema profissional criminoso - dentre eles Franksmar e Vera Lucia, os quais agiram com abuso de confiança -, e ainda às alardeadas dificuldades enfrentadas na APS de Sumaré/SP, seja por falta de servidores, seja pela grande demanda de serviços, vale lembrar que todo servidor público é responsável por aquilo que fez ou que deixou de fazer, sendo exigível que tivesse agido com a devida cautela, em cumprimento às normas internas, como decorre da Lei 8.112/1990, especialmente o art. 116. Caso tivesse sido esse o seu procedimento, teriam sido as irregularidades potenciais detectadas antes da concessão do benefício, bastando, para tanto, a devida conferência dos dados lançados na pré-formatação com os documentos constantes do processo, como mencionado no referido Relatório Final do PAD. É indispensável considerar que a Sra. Marinês exercia a função de chefe da Seção de Concessão de Benefícios (peça 2, p. 40-41) e, portanto, gozava da confiança da autarquia, sendo de se esperar da responsável o exercício de suas atividades com o devido cuidado, notadamente por se tratar de área, sabidamente, passível de fraudes.
	17.6. A despeito de a comissão processante ter afastado  a suspeita de má-fé da defendente (peça 2, p. 42) , de ter como atenuante a absolvição no PAD 35366.000546/2003-57 e de que não havia anteriormente fato que desabonasse a sua conduta (Peça 2, p. 57) , sua defesa, nesta fase da TCE, nada apresentou que possa justificar a falta de zelo e a inobservância às normas que resultaram em dano ao erário, pelo que sua defesa deve ser rejeitada em sua totalidade, visto que não apresentou elementos capazes de enfrentar e elidir as irregularidades apontadas e comprovadas em documentos e análises de equipe especializada da autarquia, que antecederam a citação desta Corte. 
	17.7. Assim, serão propostos a manutenção do débito que lhe foi imputado e o julgamento pela irregularidade de suas contas.
	Alegações de defesa de Franksmar Messias Barboza:
	18. O responsável Franksmar Messias Barboza teve ciência da comunicação processual em 8/3/2018 (peça 18) , teve vista dos autos em 20/3/2018 (peça 14) , e apresentou 'defesa escrita' em 23/5/2018 (peça 15) . Em essência:
	18.1. Invocou a prescrição da apuração administrativa, mesmo reconhecendo a imprescritibilidade das ações de ressarcimento de dano ao erário, alegando, ademais, não ter havido oferecimento de oportunidade para sua defesa por ocasião das apurações do PAD 35366.000889/2007-45, o que deveria anteceder à apreciação de mérito do TCU. No seu julgamento, a Administração Pública está subordinada a prazos legais para agir, 'não tendo a seu favor tempo ad eternum, para apurar e punir, aplicação do jus juniendi, neste caso, o tempo se exauriu e não se apurou os fatos da época em que eles ocorreram respeitando o devido processo legal', tornando o PAD 'eivado de vícios insanáveis', pela não observância do princípio do contraditório. Apresentou a jurisprudência aplicável no seu entendimento, incluindo menção à prescrição da apuração administrativa com base na Lei 9.873/1999 (peça 15, p. 2-4) .
	18.2. Argumentou que no citado PAD não restou comprovada sua conduta em desacordo com as normas que regem os atos administrativos e, sem prova robusta e incontestável, não há que se falar em solidariedade pelo débito ou em 'apuração disciplinar' (peça 15, p. 5) .
	18.3. Quanto ao mérito da imputação de responsabilidade, alegou impossibilidade técnica de praticar as irregularidades que lhe foram atribuídas, pelo simples fato de que, na condição de servidor cedido,  não tinha senha com autorização para alterar o sistema da Previdência Social, não havendo provas de sua participação em irregularidades, assim classificando como 'inverossímeis' as informações prestadas pelos agentes públicos responsáveis pelas apurações do PAD 35366.000889/2007-45 (peça 15, p. 7 e 9-10) .
	18.4. Como prova material de sua impossibilidade de lançar vínculos empregatícios no sistema, citou 'Documento Oficial do INSS, expedido pelo gerente da Agência de Sumaré/SP, Sr. RONALDO GIRARDI, que informa sobre autorizações especiais da senha de Franksmar para operar o sistema do INSS, das quais não estão autorizada a inclusão de vínculos empregatícios (sic) ' (peça 15, p. 10 e 24-27) . 
	18.5. Apresentou também trechos de depoimentos extraídos de procedimentos judiciais que lhe foram favoráveis, destacando a sua limitação de acesso aos sistemas informatizados e a necessidade de conferência dos documentos que ele coletava no atendimento ao público pelos servidores federais responsáveis, o que o isentaria da suspeita de adulteração de documentos apresentados pelos segurados (peça 15, p. 10-14 e 28-36) .
	18.6. Descreveu os procedimentos para concessão de benefícios na APS Sumaré, em que atuava no atendimento ao público, apenas na 'fase do protocolo' e sem acesso ao setor de retaguarda - onde ocorriam os procedimentos definitivos para concessão e onde só era autorizado o acesso de servidores de INSS, como a Sra. Marinês - atribuindo a tarefa de encaminhar todos os processos do setor de atendimento ao setor de retaguarda à Sra. Vera Lúcia Ferreira Costa,  a qual, na qualidade de supervisora, teria 'muita experiência e senha com autorização de acesso a todas as fases do sistema relacionados à concessão de benefício e detinha conhecimento da senha de Franksmar que era o RG'.
	18.7. Nesse sentido, levantou a hipótese de que a Sra. Vera Lúcia, ao retirar os envelopes com os documentos originais do setor de atendimento, tenha promovido a sua adulteração e, depois, aproveitando 'momento oportuno', tenha feito uso da 'senha dele [Franksmar] para promover o protocolo dos benefícios que iria manipular, sendo aqui, também uma forma de dissimular sua participação, e, após atingir seu intento, encaminhava o procedimento à retaguarda, como se ele protocolado por Franksmar fosse (sic) ' (peça 15, p. 15-17) .
	18.8. Recusou-se a aceitar que teria induzido a erro a Sra. Marines, em razão da confiança nele depositada, considerando que, 'pela própria subordinação hierárquica do cargo de atendente e aliado à sua inexperiência, Franksmar jamais poderia levar a Chefe do Setor de Benefício com mais de 20 anos de carreira a erro em analisar qualquer processo previdenciário do qual tinha se quer acesso e compreensão (sic) '. 
	18.9. Ressaltou, novamente, que a pessoa que, 'sem dúvida reunia condições de influenciar e induzir a erro na análise de processo previdenciário', seria a Sra. Vera Lúcia (peça 15, p. 17) , sendo possível concluir que 'tanto Marinês, como Franksmar foram usados durante a ação criminosa de Vera Lúcia, razão pela qual (...) as alegações de Marines quanto a Vera Lúcia procedem, no entanto, (...) são totalmente improcedentes as alegações em relação a Franksmar'.
	18.10. O defendente, ainda, tomando como base que a 'absolvição criminal fundamentada na negativa da autoria ou da existência de crime faz, automaticamente, coisa julgada nas esferas cível e administrativa', informou ter apresentado cópia da sentença absolutória dos autos da 'ação penal nº  0001278-39.403.6105, que tramitou na l3ª Vara Federal de Campinas, com trânsito em julgado', que, segundo sua interpretação, 'pela fundamentação do decisum se conclui pela inocência de Franksmar, bem como, comprova não ter praticado nenhuma das condutas a ele imputadas pelas conclusões do PAD nº 35366.000889/2007-45' (peça 15, p. 14) . Todavia, na verdade, anexou às suas alegações de defesa a sentença judicial de 4/8/2014, da 1ª Vara Federal de Campinas, relativa à ação penal 0001279-39.403.6105 (peça 15, p. 37-49) .
	Análise:
	19. Passa-se a analisar as alegações de defesa do responsável.
	19.1. O Acórdão 1641/2016-TCU-Plenário, da Relatoria do Exmo. Ministro Benjamin Zymler, fixou o entendimento de que o prazo prescricional para a aplicação de sanção em relação a pagamentos previdenciários fraudulentos e continuados no tempo tem como referência a data do último pagamento irregular. 
	19.2. Considerando que o derradeiro pagamento irregular ao segurado Geraldo José Chiogna se deu em 7/6/2006, restou configurada a prescrição da pretensão punitiva relacionada aos benefícios irregularmente pagos, aplicável ao responsável Franksmar Messias Barboza, assistindo, por conseguinte, razão ao responsável quanto a esse ponto. Tal ocorre porque sua citação foi realizada apenas em 1º/3/2018 (peça 12) , portanto decorridos mais de 10 anos do último benefício irregularmente pago ao segurado (subitem 14) . 
	19.3.  Afasta-se, porém, tão somente a aplicação de sanção (multa e inabilitação para o exercício de função pública, em face do entendimento firmado no Acórdão 2535/2015-TCU-Plenário) , sendo mantida a cobrança do débito de sua responsabilidade solidária, por ser este imprescritível. Nesse sentido, o Acórdão 76/2017-TCU-Plenário, da relatoria da Ministra Ana Arraes, cujo voto bem delimita a questão:
	'O reconhecimento da prescrição da pretensão punitiva não implica o afastamento do débito atribuído aos recorrentes, porquanto, como destacadamente registrado na decisão embargada, 'Com fundamento no art. 37, § 5º, da Constituição Federal de 1988 e na Súmula TCU 282/2012, as ações de ressarcimento movidas pelo Estado contra os agentes causadores de danos ao erário são imprescritíveis [...]'.'
	19.4. De importância salientar que, na conclusão do seu relatório, a Comissão de Sindicância registrou ter excluído o Sr. Franksmar Messias Barboza do foco das apurações na vertente disciplinar por 'ser inatingível pela Lei 8.112/90' (peça 2, p. 42) :
	'82.2 Da mesma forma, excluímos do foco das apurações na vertente disciplinar aqueles funcionários que eram inatingíveis pela Lei 8.112/90, mais especificamente os funcionários cedidos pelas Prefeituras de Sumaré e Hortolândia que laboravam na APS Sumaré/SP ou terceirizados. São eles: Antonio Ribeiro da Motta Neto, matrícula n° 2.738.381, Esmeralda Claudino da Silva, matrícula n° 247.295.905, João de Souza Araújo, matrícula n° 60.941.383, Erika Aparecida de Souza, matrícula n° 018.956 e Franksmar Messias Barboza.'
	19.4.1. Entende-se, contudo, que, embora o senhor Franksmar fosse servidor municipal cedido, ao prestar serviços ao INSS, a Lei 8.112/1990 lhe seria aplicável no que diz respeito às condutas esperadas de um servidor municipal, mormente no que diz respeito ao art. 116 da Lei 8.112/1990.
	19.5. Em que pese o entendimento acima, a Agência do INSS em Sumaré/SP optou por não responsabilizar o senhor Franksmar por entender que não lhe seria aplicável a Lei 8.112/1990, apesar de concluir pela participação ativa do Sr. Franksmar no esquema fraudulento existente na Agência do INSS em Sumaré/SP (peça 2, p. 42-44) . É de se consignar, no entanto, que: (i) o Tribunal não é obrigado a seguir o juízo do tomador de contas na fase interna; e, principalmente, (ii) o responsável foi ouvido pela comissão, constando, à peça 2, p. 13-14, informação acerca da existência do termo de depoimento por ele prestado. Portanto, dentro dos limites da atuação da comissão de PAD, o Sr. Franksmar pôde apresentar a sua versão dos fatos. 
	19.5.1 Ainda que tal não tivesse ocorrido, nada obsta que o Tribunal, no exercício das competências que lhe são inerentes, delibere por promover a citação de outros responsáveis que entenda pertinente, sendo esta citação a exata demonstração e elemento de oferta do direito ao exercício do contraditório e da ampla defesa, como se verificou no caso examinado. Assim, não há que se falar em violação ao devido processo legal e aos princípios da legalidade e da segurança jurídica.
	19.6. Vale também ressaltar que o Tribunal, mediante a IN-TCU 71/2012 e alterações, dispensa a citação do responsável quando, entre o fato gerador do débito e a citação, decorrerem mais de dez anos (art. 19 do normativo) . O raciocínio é que, embora o débito seja imprescritível, o interregno superior a dez anos pode prejudicar o exercício do contraditório e da ampla defesa. Porém, a dispensa é uma faculdade do Tribunal, o qual, no caso concreto, pode determinar a citação do responsável ainda que tenha transcorrido o prazo de dez anos supra, mormente quando evidenciado que o responsável tinha ciência das irregularidades cometidas, o que afasta prejuízo ao contraditório e à ampla defesa. Dá-se como exemplo o enunciado do Acórdão 1304/2018-TCU-Primeira Câmara, de relatoria do Ministro Bruno Dantas, cujo enunciado encontra-se transcrito abaixo, e aplica-se ao presente caso:
	'Comprovado que o responsável teve ciência das irregularidades a ele imputadas antes do prazo de dez anos até a sua citação, ou seja, durante os procedimentos de exame das contas por parte do concedente ou no curso da fase interna da tomada de contas especial, não se configura prejuízo à defesa em decorrência do transcurso de tal prazo.'
	19.7. Em relação à alegada ausência de provas do cometimento de irregularidades pelo Sr. Franksmar Messias Barboza, consta do relatório da comissão processante que o responsável atuou decisivamente na concessão de irregular benefício ao Sr. Geraldo José Chiogna, visto que:
	a) foi ele que 'pré-habilitou, protocolou e informou o tempo de serviço do benefício' (peça 2, p. 38-39) ;
	b) 'recepcionava a documentação (...) , habilitava, protocolava, lançava tempo de serviço no Sistema, incluía vínculos, autenticava cópias de Carteiras de Trabalho montadas, remontadas ou não (...) , pois também possuía senha de acesso ao Sistema Prisma. Contudo, este funcionário, por não pertencer ao quadro de servidores do INSS, tinha sua ação limitada, isto é, não podia conceder/formatar os benefícios, sendo que, depois da habilitação, (...) passava o processo para a retaguarda, momento em que começava a atuação das outras indiciadas Elaine e Marinês, as quais davam sequência ao andamento do processo, concedendo ou indeferindo o benefício, conforme o caso, mas confiando cegamente na atuação do Franksmar' (peça 2, p. 43-44) .
	19.8. Em sua defesa, o Sr. Franksmar alegou impossibilidade técnica para a prática das aventadas irregularidades, visto que, na condição de servidor cedido, não dispunha de senha com autorização para alterar o sistema da Previdência Social. Como prova disso, fez juntar documento contendo as autorizações especiais que lhe foram concedidas para acesso ao sistema do INSS (constando acesso para 'consulta' e 'habilitação') , bem assim cópia do Ofício 21.024/497/2013-GEX, de 11/7/2013, emitido em resposta a questionamento da 1ª. Vara Federal em Campinas, no âmbito ação penal 0001279-39.403.6105 (peça 15, p. 24-26) :
	' (...) solicito (...) informar (...) se a senha de acesso aos sistemas do réu Franksmar Messias Barboza o autorizava a inserir as informações de tempo de serviço no sistema de benefícios do INSS, bem como se o mesmo foi responsável pela inserção das informações no benefício concedido ao corréu Osmar José Barboza [que vem a ser o pai do Sr. Franksmar].'
	19.9. No tocante ao primeiro documento, restou confirmado que o responsável efetivamente dispunha de senha para efetuar a habilitação da documentação apresentada pelos interessados em obter benefícios previdenciários, não havendo, no entanto, a discriminação das funcionalidades a ela inerentes. 
	19.10. Por sua vez, a resposta enviada pelo INSS, em face do questionamento da 1ª. Vara Federal em Campinas, confirma que o Sr. Franksmar tinha acesso à tela de informação de tempo de serviço, embora, em razão de limitações inerentes ao próprio sistema, não seria possível levantar as ações por ele praticadas em cada acesso: 
	a) 'o primeiro registro no sistema PRISMA de inclusão de informações sobre o benefício 124.155.671-4 em nome de Osmar José Barbosa data de 22/04/2002, referente à pré-habilitação, protocolo e informações de tempo de serviço, estão atreladas à matrícula do réu (sic) ';
	b) 'constata-se (...) que o Sr. Franksmar acessou a tela de informação de tempo de serviço, não sendo possível afirmar se o mesmo tinha autorização para inserir ou alterar os dados da tela em comento, pois o sistema não discrimina as ações feitas na página durante um determinado acesso';
	c) assim, 'pelas informações disponíveis no sistema PRISMA, não é possível afirmar que o acesso que o Sr. Franksmar (...) tinha aos sistemas, o autorizava a inserir informações de tempo de serviço', ou que 'foi o responsável pela inserção das informações no benefício concedido ao Sr. Osmar José Barbosa'.
	19.11. Em princípio, portanto, por falta de informações mais precisas, poderia ser posta em dúvida a possibilidade técnica de que o Sr. Franksmar tenha, efetivamente, efetuado registros fraudulentos no sistema do INSS acerca do benefício concedido ao Sr. Geraldo José Chiogna. Todavia, o próprio defendente, mais adiante, em clara contradição ao inicialmente alegado, esclareceu a real dimensão da autorização especial que lhe foi concedida (peça 15, p. 15-17) :
	' (...) a Supervisora Vera Lúcia tinha muita experiência e senha com autorização de acesso a todas as fases do sistema relacionados à concessão de benefício e detinha conhecimento da senha de Franksmar que era o RG.
	(...) Vera Lúcia, como detentora do conhecimento da senha de Franksmar, lembrando que era utilizado o número do RG do servidor cedido (...) , poderia aguardar o momento oportuno, por exemplo, enquanto Franksmar organizava as imensas filas e distribuía as senhas, para, utilizando a senha dele, promover o protocolo dos benefícios que iria manipular, sendo aqui, também uma forma de dissimular sua participação e após atingir seu intento, encaminhava o procedimento à retaguarda, como se ele protocolado por Franksmar fosse. (sic) ' 
	19.12. Ora, não poderia a então supervisora perpetrar tão ardilosa fraude se a senha concedida ao Sr. Franksmar não o habilitasse a inserir as requeridas informações no sistema do INSS. Constata-se, em verdade, que, ao tentar transferir à Sra. Vera Lúcia a responsabilidade pela irregular habilitação do benefício que veio a ser concedido ao Sr. Geraldo José Chiogna, o Sr. Franksmar deixou claro os efetivos limites de sua atuação, ou seja, que sua senha tinha a habilitação necessária à promoção de protocolo fraudulento de benefício, sanando, assim, a dúvida anteriormente apontada. 
	19.13. Com relação à sentença judicial e aos depoimentos de testemunhas ouvidas na ação penal 0001279-39.403.6105 - quais sejam, o Sr. João de Souza Silva, que seria outro funcionário cedido pela Prefeitura Municipal de Hortolândia para atuar da APS Sumaré/SP, e as Sras. Marinês Aparecida Gomes Moreira e Elaine Adelaide Malentachi (peça 15, p. 28-36) - também não podem ser utilizados em seu favor.
	19.14. Os depoimentos, por um lado, por serem subjetivos, vagos e inespecíficos, tendo os declarantes tão somente informado que não tinham conhecimento de ação objetiva do responsável Franksmar na alteração de registros no sistema da Previdência Social. A sentença judicial, por outro, por ter se fundamentado na inexistência de 'provas cabais a respeito da falsidade dos vínculos [empregatícios] elencados', tendo em vista, em especial, o desaparecimento, no âmbito do INSS, do processo administrativo referente à concessão irregular de benefício previdenciário. Cabe ressaltar que a ação penal em referência diz respeito a benefício previdenciário diverso, concedido ao genitor do defendente, Sr. Osmar José Barboza, não se aplicando ao caso. 
	19.15. Por fim, não é demais consignar, em relação à afirmação do responsável de que a absolvição criminal fundamentada na negativa da autoria ou da existência de crime faz, automaticamente, coisa julgada nas esferas cível e administrativa, que a esta se opõe à jurisprudência consolidada desta Corte, fundamentada na já repetidamente discutida independência das instâncias e jurisprudência desta Corte e de sua competência própria estabelecida pela Constituição Federal e pela sua Lei Orgânica (Lei 8.443/92) .
	19.16. No entanto, deve-se considerar que, quando a sentença criminal absolve o réu por negativa de autoria ou inexistência material do crime, há repercussão na esfera administrativa e civil, podendo essa repercussão relativizar a valorização do princípio da independência das instâncias, a exemplo do que dispõe o Acórdão 131/2017-TCU-Plenário, da relatoria do Ministro Walton Alencar Rodrigues, em cujo voto, conforme abaixo, há trecho que suscita a necessidade de melhor investigar o teor da sentença criminal a que se refere o responsável defendente:
	'Apenas a sentença proferida pelo juízo cível, sob qualquer fundamento, não vincula a decisão administrativa proferida pelo TCU, em razão do princípio da independência das instâncias. Apenas a sentença absolutória no juízo criminal fundada no reconhecimento da 'inexistência material do fato' ou na negativa de autoria (CPP, 66, 67 e 386, I e IV) tem habilidade para impedir a responsabilização civil e administrativa do agente.'
	19.17. Nessa direção, na sentença da ação penal 0001279-39.403.6105 (peça 15, p. 49) verificou-se que a absolvição se deu por 'inexistir provas cabais a respeito da materialidade e autoria delitivas a ensejar decreto condenatório', tendo a Juíza Federal Substituta da 1ª Vara Federal de Campinas, Melina Faucz Kletemberg, registrado fato conclusivo:
	'Saliento, contudo, a existência da independência de instâncias, sendo que o fato de inexistir elementos suficientes a comprovar a materialidade ou autoria para a condenação criminal não significa atestado de licitude do ato, devendo o fato ser apurado na esfera própria, podendo ter repercussões administrativas e civis diversas.'
	19.20. Assim, verifica-se que o fator decisivo na ação penal foi a inexistência de elementos para comprovar a materialidade ou autoria, e não ter o Juízo fundamentadamente reconhecido a inexistência material do fato ou a negativa de autoria. Dessa forma, não é aplicável o registrado no voto do Acórdão 131/2017-TCU-Plenário, da relatoria do Ministro Walton Alencar Rodrigues (subitem 19.16) , sendo plenamente válido o princípio da independência das instâncias, como reconheceu o próprio Juízo Penal na sentença analisada (subitem 19.17) .
	19.21. Em razão do que se apresentou nos subitens anteriores, pode-se concluir que o defendente não logrou êxito em descartar sua atuação decisiva na concessão irregular do benefício examinado nesta TCE, em razão do que deixam de ser acolhidas suas alegações de defesa nesse sentido, à exceção da ocorrência da prescrição da pretensão punitiva, no que lhe assiste razão, mantida sua responsabilidade solidária pelo débito que lhe foi imputado, em razão de sua imprescritibilidade legal.
	Considerações sobre a Sra. Vera Lúcia Ferreira Costa (revel nos autos) 
	20. A responsável Vera Lúcia Ferreira Costa teve ciência da comunicação processual em 7/3/2016 (peça 17) , mas não apresentou defesa no prazo concedido na notificação, em razão do que, impõe-se que seja considerada revel, dando-se prosseguimento ao processo, de acordo com o art.12, § 3º, da Lei nº 8.443/1992.
	21. A respeito da responsável, cabe registrar que, embora tenha sido definida pela comissão processante como um dos 'tentáculos do esquema fraudulento' existente na agência do INSS em Sumaré/SP, não restou comprovada, nos autos, a sua atuação específica na concessão do benefício ao Sr. Geraldo José Chiogna. Conforme o Despacho da TCE 109/2016 (peça 3, p. 192-194) , fundamentado nas informações contidas Relatório Conclusivo (peça 2, p. 50-53) , a Sra. Vera Lúcia não teve envolvimento com a concessão do benefício ao Sr. Geraldo, sendo o processo 'montado' pelo Sr. Franksmar e continuado pela Sra. Marinês (peça 2, p. 39) . Portanto, indevida a inclusão da Sra. Vera Lúcia no rol de responsáveis destes autos.
	Conclusão
	22. Diante do que foi apresentado, será proposta a rejeição das alegações de defesa apresentadas pelos responsáveis Marinês Aparecida Gomes Moreira e Franksmar Messias Barboza, uma vez que não foram suficientes para sanear as irregularidades a eles atribuídas.
	23. Levando-se em consideração que a prescrição da pretensão punitiva se opera em benefício dos responsáveis Franksmar Messias Barboza e Marinês Aparecida Gomes Moreira, por configurar-se período de tempo superior a 10 anos até sua citação, que ocorreu em 1º/3/2018 (item 15) , a contar do último benefício indevidamente concedido ao segurado em que se deram as irregularidades por eles praticadas, que ocorreu em 7/6/2006 (item 14) , de forma ajustada à jurisprudência desta Corte.
	23.1. Em relação à servidora Marinês Aparecida Gomes Moreira, verifica-se no relatório da comissão processante, que há atenuantes que tornam a aplicação de multa e inabilitação desproporcionais à gravidade da sua conduta. Tal proposta está em linha com parecer do MPTCU em outra TCE envolvendo a responsável, como se segue (peça 25 do TC Processo 003.516/2016-4) :
	'Sopesamos, ainda, que diante das particularidades do caso concreto (estrutura deficiente da unidade do INSS, atividade fim exercida por servidores requisitados sem o necessário treinamento e não atuação das responsáveis na fase de coleta e registro das informações) pode-se deixar de aplicar a multa prevista no artigo 57 da LOTCU (item 'e' da proposta de encaminhamento) ' 
	23.2. Assim, por ambas as razões apresentadas, não será proposta a aplicação da multa prevista no art. 57 da Lei 8.443/1992 ou a inabilitação para o exercício de cargo em comissão ou função pública aos responsáveis Franksmar Messias Barboza e Marinês Aparecida Gomes Moreira.
	23.3. Dessa forma, será proposto apenas que as contas desses responsáveis sejam julgadas irregulares e que os mesmos sejam condenados solidariamente em débito. É de se registrar que a Sra. Marines Aparecida Gomes Moreira e o Sr. Franksmar Messias Barboza não foram incluídos como responsáveis por irregularidades em Acórdãos condenatórios do TCU, até o presente momento.
	24. Reitera-se a proposta de exclusão da responsabilidade do segurado beneficiário Geraldo José Chiogna destes autos, tendo em vista não haver qualquer prova neste processo de que o mesmo tenha dado causa ou contribuído para a irregularidade efetivada, visando à obtenção de aposentadoria à qual não teria direito.
	24.1. Nesse sentido, convém registrar que, em recentes decisões desta Corte, como no Acórdão 3626/2013-TCU-Plenário, que tratou de processo de TCE semelhante, tem sido adotado o entendimento de que os beneficiários devem ser excluídos da relação processual, sempre quando se verificar que 'não há como se extrair das apurações internas no âmbito do INSS quaisquer elementos que permitam concluir pela existência de conluio entre os segurados e a então servidora do Instituto'. No voto condutor do Acórdão 2415/2004-TCU-Primeira Câmara, concluiu-se que não havendo nos autos indícios de má-fé dos beneficiários das aposentadorias irregulares, ou de que contribuíram de forma culposa ou dolosa para o dano ao erário, não podem ser trazidos para a esfera de competência do TCU, a teor do art. 1º, inciso I, da Lei 8.443/1992. 
	24.2. Em situações análogas o Tribunal tem adotado medidas como a exclusão de responsabilidade dos beneficiários, deixando de proceder ao julgamento de suas contas (Acórdão 13/1993-TCU-Segunda Câmara) , ou mesmo o julgamento pela regularidade, com ressalva, das contas dos responsáveis (Acórdãos 219/1997 e 137/1998, ambos do Plenário) . 
	25. Entende-se, ainda, devida a exclusão da Sra. Vera Lúcia Ferreira Costa do rol de responsáveis desta TCE, considerando que não restou demonstrado o seu envolvimento na concessão do benefício irregular em favor do Sr. Geraldo José Chiogna.
	26. Como se nota nos autos, há ações judiciais em curso nas quais os responsáveis respondem por débitos previdenciários, que incluem, inclusive, aqueles ora analisados. Contudo, em nome do princípio da independência das instâncias, entende-se que a presente TCE pode ter prosseguimento.
	26.1. Cabe, no entanto, dar ciência da decisão que o TCU venha a prolatar às Procuradorias Seccionais Federais de Santos e de Campinas da AGU, tendo em vista a adoção das providências que julgarem cabíveis em relação às ações judiciais ajuizadas em face dos responsáveis Marinês Aparecida Gomes Moreira e Franksmar Messias Barboza. 
	Proposta de encaminhamento
	27. Diante do exposto, submetem-se os autos à consideração superior, propondo:
	27.1. excluir da relação processual o Sr. Geraldo José Chiogna e a Sra. Vera Lúcia Ferreira Costa;
	27.2. com fundamento nos arts. 1º, inciso I, e 16, inciso III, alíneas 'c' e 'd', 19 e 23, inciso III, da Lei 8.443/1992, e com os arts. 1º, inciso I, 209, inciso III e IV, 210 e 214, inciso III, do Regimento Interno, julgar irregulares as contas da Sra. Marinês Aparecida Gomes Moreira, agente de serviços diversos ora aposentada, e de Franksmar Messias Barboza, funcionário cedido pela Prefeitura de Hortolândia/SP para atuar na Agência da Previdência Social de Sumaré/SP, pela concessão irregular do benefício de aposentadoria por tempo de contribuição 42/124.747.180-0 ao segurado Geraldo José Chiogna, deixando de observar as normas legais e regulamentares da Previdência Social, e condená-los solidariamente ao pagamento das importâncias especificadas, atualizadas monetariamente e acrescidas dos juros de mora, calculados a partir da data original do débito até a sua efetiva quitação, fixando-lhe o prazo de 15 (quinze) dias, para que comprovem, perante o Tribunal, o recolhimento das referidas quantias aos cofres do INSS, nos termos do art. 23, inciso III, alínea 'a', da citada Lei c/c o art. 214, inciso III, alínea 'a', do Regimento Interno do TCU;
	Responsáveis: Marinês Aparecida Gomes Moreira e Franksmar Messias Barboza, em relação ao benefício irregularmente concedido a Geraldo José Chiogna 

	Data da ocorrência
	Valor (R$) 

	12/7/2002
	984,00

	14/8/2002
	1.093,20

	16/9/2002
	1.093,20

	14/10/2002
	1.093,20

	14/11/2002
	1.093,20

	13/12/2002
	1.728,20

	15/1/2003
	1.093,20

	14/2/2003
	1.092,69

	17/3/2003
	1.092,69

	14/4/2003
	1.092,69

	15/5/2003
	1.092,69

	13/6/2003
	1.092,69

	14/7/2003
	1.308,05

	14/8/2003
	1.308,05

	12/9/2003
	1.308,05

	14/10/2003
	1.308,05

	14/11/2003
	1.308,05

	12/12/2003
	2.614,86

	15/1/2004
	1.308,05

	13/2/2004
	1.308,05

	12/3/2004
	1.308,05

	7/4/2004
	1.308,05

	7/5/2004
	1.308,05

	7/6/2004
	1.367,30

	7/7/2004
	1.367,30

	6/8/2004
	1.367,30

	8/9/2004
	1.367,30

	7/10/2004
	1.367,30

	8/11/2004
	1.367,30

	7/12/2004
	2.734,60

	7/1/2005
	1.367,30

	9/2/2005
	1.367,30

	7/3/2005
	1.367,30

	7/4/2005
	1.367,30

	6/5/2005
	1.367,30

	7/6/2005
	1.454,19

	7/7/2005
	1.454,19

	5/8/2005
	1.454,19

	8/9/2005
	1.454,19

	7/10/2005
	1.454,19

	8/11/2005
	1.454,19

	7/12/2005
	2.908,38

	6/1/2006
	1.454,19

	7/2/2006
	1.454,19

	7/3/2006
	1.454,19

	7/4/2006
	1.454,19

	8/5/2006
	1.526,89

	7/6/2006
	1.526,89

Valor atualizado até 13/8/2018: R$ 149.030,90 (peça 20) .
	27.3. autorizar, desde logo, a cobrança judicial das dívidas, nos termos do art. 28, inciso II, da Lei nº 8.443/1992, caso não atendidas às notificações;
	27.4. autorizar, caso requerido e se o processo não tiver sido remetido para cobrança judicial, o parcelamento das dívidas em até 36 (trinta e seis) parcelas mensais e consecutivas, nos termos do art. 26 da Lei 8.443/1992 c/c o art. 217 do RITCU, fixando-se o vencimento da primeira parcela em 15 dias, a contar do recebimento da notificação, e os das demais a cada 30 dias, devendo incidir sobre cada valor mensal os correspondentes acréscimos legais, na forma prevista na legislação em vigor, bem como esclarecer à responsável que, em caso de parcelamento da dívida, a falta de pagamento de qualquer parcela importará no vencimento antecipado do saldo devedor (art. 217, § 2º, do RI/TCU) ;
	27.5. dar ciência da decisão que o TCU venha a prolatar às Procuradorias Seccionais Federais de Santos e de Campinas da AGU, tendo em vista a adoção das providências que julgarem cabíveis em relação às ações judiciais ajuizadas em face dos responsáveis. 
	27.6. encaminhar cópia da deliberação que vier a ser proferida ao Procurador-Chefe da Procuradoria da República no Estado de São Paulo, nos termos do § 3º do art. 16 da Lei 8.443/1992, c/c o § 7º do art. 209 do Regimento Interno/TCU, para adoção das medidas que entender cabíveis, informando que o conteúdo da decisão do TCU pode ser consultado no endereço www.tcu.gov.br/acordaos e que o inteiro teor dos acórdãos, incluindo os relatórios e os votos, pode ser obtido no dia seguinte ao de sua oficialização."
3.	Enfim, por intermédio do Exmo. Sr. Procurador Júlio Marcelo de Oliveira, o Ministério Público junto ao Tribunal (MPTCU) manifestou a sua concordância em relação à referida proposta da unidade técnica, consignando o seu parecer à Peça 27 nos seguintes termos:
	" (...) O Ministério Público de Contas da União, pelos motivos a seguir expostos, manifesta-se de acordo com a proposta de encaminhamento apresentada, de modo uniforme, pela unidade instrutiva. 
	Inicialmente, no tocante à responsabilização da Sra. Marinês Aparecida Gomes Moreira, entende o MP de Contas que as alegações de defesa apresentadas pela responsável não elidem as impropriedades verificadas em sua conduta, as quais contribuíram significativamente para o dano ao erário retratado nestes autos. 
	Com efeito, muito embora não existam elementos de que a responsável agiu conjuntamente com o senhor  Franksmar Messias Barboza, a quem é atribuído, em conjunto com a senhora Vera Lúcia Ferreira Costa, a operação de um sistema de fraudes em benefícios de aposentadoria por tempo de serviço, há evidências nos autos que a responsável, que ocupava a chefia da Agência de Sumaré/SP e era servidora do INSS há mais de 20 (vinte) anos, furtou-se a fiscalizar os atos de seus subordinados e a promover a análise dos documentos a ela submetidos para dar ensejo à benefícios indevidos. Sua ação, a qual culminou no registro de informações inverídicas nos sistemas do INSS que, por sua vez, ensejaram o registro de benefício de aposentadoria irregular, motiva a irregularidade de suas contas, com condenação em débito. 
	Em relação à conduta do sr. Franksmar Messias Barboza, há diversos indícios de que o responsável recepcionava documentação falsa de um terceiro, 'habilitava, lançava o tempo de serviço no Sistema, incluía vínculos, autenticava cópias de carteiras de trabalho montadas'. Ou seja, o responsável ativamente contribuiu para o dano retratado nesses autos, concernente à concessão indevida de benefício de aposentadoria em nome de Geraldo José Chiogna. 
		Quanto à senhora Vera Lúcia Ferreira Costa, o MP de Contas comunga da análise empreendida pela Secex/SP, pois não verificou a participação da responsável na concessão do benefício em questão. De igual modo, não há elementos para que seja mantida a responsabilização do Sr. Geraldo José Chiogna, beneficiário da aposentadoria em questão.
		Desse modo, considerando ainda a identificação da prescrição da pretensão punitiva, este Ministério Público manifesta-se de acordo com o exame empreendido pela Secex/SP. 
	Pelo exposto, o Ministério Público de Contas manifesta-se de acordo com o exame empreendido pela Secex/SP, no sentido de:
	a)	 excluir da relação processual o Sr. Geraldo José Chiogna e a Sra. Vera Lúcia Ferreira Costa;
	b) com fundamento nos arts. 1º, inciso I, e 16, inciso III, alíneas 'c' e 'd', 19 e 23, inciso III, da Lei 8.443/1992, e com os arts. 1º, inciso I, 209, inciso III e IV, 210 e 214, inciso III, do Regimento Interno, julgar irregulares as contas da Sra. Marinês Aparecida Gomes Moreira e de Franksmar Messias Barboza e condená-los solidariamente ao pagamento das importâncias especificadas, atualizadas monetariamente e acrescidas dos juros de mora, calculadas a partir da data original do débito até a sua efetiva quitação, fixando-lhes o prazo de 15 (quinze) dias, para que comprovem, perante o Tribunal, o recolhimento das referidas quantias aos cofres do INSS, nos termos do art. 23, inciso III, alínea 'a', da citada Lei c/c o art. 214, inciso III, alínea 'a', do Regimento Interno do TCU;
	Responsáveis: Marinês Aparecida Gomes Moreira e Franksmar Messias Barboza, em relação ao benefício irregularmente concedido a Geraldo José Chiogna 

	Data da ocorrência
	Valor (R$) 

	12/7/2002
	984,00

	14/8/2002
	1.093,20

	16/9/2002
	1.093,20

	14/10/2002
	1.093,20

	14/11/2002
	1.093,20

	13/12/2002
	1.728,20

	15/1/2003
	1.093,20

	14/2/2003
	1.092,69

	17/3/2003
	1.092,69

	14/4/2003
	1.092,69

	15/5/2003
	1.092,69

	13/6/2003
	1.092,69

	14/7/2003
	1.308,05

	14/8/2003
	1.308,05

	12/9/2003
	1.308,05

	14/10/2003
	1.308,05

	14/11/2003
	1.308,05

	12/12/2003
	2.614,86

	15/1/2004
	1.308,05

	13/2/2004
	1.308,05

	12/3/2004
	1.308,05

	7/4/2004
	1.308,05

	7/5/2004
	1.308,05

	7/6/2004
	1.367,30

	7/7/2004
	1.367,30

	6/8/2004
	1.367,30

	8/9/2004
	1.367,30

	7/10/2004
	1.367,30

	8/11/2004
	1.367,30

	7/12/2004
	2.734,60

	7/1/2005
	1.367,30

	9/2/2005
	1.367,30

	7/3/2005
	1.367,30

	7/4/2005
	1.367,30

	6/5/2005
	1.367,30

	7/6/2005
	1.454,19

	7/7/2005
	1.454,19

	5/8/2005
	1.454,19

	8/9/2005
	1.454,19

	7/10/2005
	1.454,19

	8/11/2005
	1.454,19

	7/12/2005
	2.908,38

	6/1/2006
	1.454,19

	7/2/2006
	1.454,19

	7/3/2006
	1.454,19

	7/4/2006
	1.454,19

	8/5/2006
	1.526,89

	7/6/2006
	1.526,89

Valor atualizado até 13/8/2018: R$ 149.030,90 (peça 20) .
	c)	autorizar, desde logo, a cobrança judicial das dívidas, nos termos do art. 28, inciso II, da Lei nº  8.443/1992, caso não atendidas às notificações;
	d)	autorizar, caso requerido e se o processo não tiver sido remetido para cobrança judicial, o parcelamento das dívidas em até 36 (trinta e seis) parcelas mensais e consecutivas, nos termos do art. 26 da Lei 8.443/1992 c/c o art. 217 do RITCU, fixando-se o vencimento da primeira parcela em 15 dias, a contar do recebimento da notificação, e os das demais a cada 30 dias, devendo incidir sobre cada valor mensal os correspondentes acréscimos legais, na forma prevista na legislação em vigor, bem como esclarecer à responsável que, em caso de parcelamento da dívida, a falta de pagamento de qualquer parcela importará no vencimento antecipado do saldo devedor (art. 217, § 2º, do RITCU) ;
	e)	dar ciência do Acórdão a ser proferido às Procuradorias Seccionais Federais de Santos e de Campinas da AGU, tendo em vista a adoção das providências que julgarem cabíveis em relação às ações judiciais ajuizadas em face dos responsáveis, informando que o conteúdo da deliberação pode ser consultado no endereço www.tcu.gov.br/acordaos e que o inteiro teor dos acórdãos, incluindo os relatórios e os votos, pode ser obtido no dia seguinte ao de sua oficialização; e
	f) 	encaminhar cópia da deliberação que vier a ser proferida ao Procurador-Chefe da Procuradoria da República no Estado de São Paulo, nos termos do § 3º do art. 16 da Lei 8.443/1992, c/c o § 7º do art. 209 do Regimento Interno/TCU, para adoção das medidas que entender cabíveis, informando que o conteúdo da decisão do TCU pode ser consultado no endereço www.tcu.gov.br/acordaos e que o inteiro teor dos acórdãos, incluindo os relatórios e os votos, pode ser obtido no dia seguinte ao de sua oficialização."
4.	Contudo, estando os autos conclusos para o julgamento, o representante legal do Sr. Franksmar Messias Barboza acostou, às Peças 28 e 29, os expedientes intitulados como "elementos adicionais de defesa", tentando reforçar os argumentos já apresentados, e, assim, alegou que a atuação do responsável teria sido estritamente burocrática na área-meio, sem a efetiva ingerência sobre a concessão do benefício previdenciário, aduzindo que, a despeito de estar fundada na ausência de provas, a respectiva absolvição pela Justiça Federal teria o condão de afastar a responsabilidade de Franksmar sobre a aludida irregularidade.
	É o Relatório.

8.1. Elísio de Azevedo Freitas (OAB-DF 18.596), entre outros, representando Franksmar Messias Barboza;  
8.2. Luciane de Castro Moreira (OAB-SP 150.011), entre outros, representando Marinês Aparecida Gomes Moreira.

Procurador Júlio Marcelo de Oliveira.

TOMADA DE CONTAS ESPECIAL. FRAUDE NA CONCESSÃO DE BENEFÍCIOS PREVIDENCIÁRIOS. CITAÇÃO. REVELIA. REJEIÇÃO DAS ALEGAÇÕES DE DEFESA. CONTAS IRREGULARES. DÉBITO. SOLICITAÇÃO PARA O ARRESTO DE BENS. PRESCRIÇÃO DA PRETENSÃO PUNITIVA DO TCU. CIÊNCIA.

TOMADA DE CONTAS ESPECIAL (TCE)

Secretaria do TCU no Estado de São Paulo (Sec-SP).

Trata-se de tomada de contas especial instaurada pela gerência executiva do Instituto Nacional do Seguro Social (INSS) em Campinas - SP contra Marinês Aparecida Gomes Moreira, como então servidora do INSS, diante da fraude pela irregular concessão de benefícios previdenciários com a produção de dano ao erário sob o valor histórico de R$ 67.615,97.
2. 	Como visto, a parir do Processo Administrativo Disciplinar (PAD) n.º 35366.000889/2007-45, o Relatório de TCE n.º 35383.000693/2016-33 (Peça 3, p 269/181) evidenciou que a presente tomada de contas especial foi instaurada em face de a Sra. Marinês Aparecida Gomes Moreira ter promovido a indevida concessão de benefício previdenciário ao aludido segurado (Geraldo José Chiogna) .
3. 	No âmbito do TCU, a então Secex-SP promoveu a citação solidária das Sras. Marinês Aparecida Gomes Moreira e Vera Lúcia Ferreira Costa, como então servidoras do INSS, e do Sr. Franksmar Messias Barboza, como servidor municipal cedido ao INSS, diante da indevida habilitação e concessão do benefício de aposentadoria em favor de Geraldo José Chiogna, ante a inobservância da legislação vigente e a violação dos arts. 116, I e III, da Lei n.º 8.112, de 1990, em face das infrações administrativas, por não exercer com zelo e dedicação as atribuições do cargo e não observar as normas legais e regulamentares aplicáveis, e, especificamente, em face das seguintes falhas:
	(a) computar os períodos de vínculos laborais não comprovados (de 3 a 30/10/1974, na AM Assessoria Consultoria e Seleção, e de 26/10/1974 a 15/10/1976, na Omnia Eng. e Construção S/A) ; e
	(b) considerar o exercício de atividade com exposição a agentes agressivos sob a forma habitual e permanente, em vez de ocasional e intermitente, junto à Andrade e Gutierrez nos períodos de 4/7/1977 a 20/1/1987 e de 1/2/1987 a 28/4/1995, sem a requerida comprovação.
4. 	Após a regular citação, a Sra. Vera Lúcia Ferreira Costa deixou transcorrer in albis o prazo para apresentar as suas alegações de defesa ou efetuar o recolhimento do débito apurado nos autos, assumindo a condição de revel perante o TCU, nos termos do art. 12, § 3º, da Lei n.º 8.443, de 1992, ao passo que a Sra. Marinês Aparecida Gomes Moreira e o Sr. Franksmar Messias Barboza apresentaram as suas defesas.
5.	Em suas alegações de defesa (Peça 13) , a Sra. Marinês Aparecida Gomes Moreira alegou, em resumo, que: (i) o trâmite do processo judicial sobre a referida falha deveria resultar na extinção do presente processo, em vista do princípio do non bis in idem; (ii) o aludido PAD e o parecer da consultoria jurídica teriam assinalado que a responsável não teria atuado com a intenção de lesar o INSS, afastando a suspeita de má-fé e dolo; (iii) a ausência de vantagem pessoal deveria ser considerada; (iv) os benefícios teriam sido anteriormente adulterados, falsificados, habilitados e incluídos no sistema pela Vera Lúcia e pelo Franksmar; (v) os problemas na estrutura administrativa teriam resultado no seu possível erro; (vi) não possuiria o conhecimento técnico para detectar as falsificações, adulterações e informações ideologicamente falsas; e (vii) não subsistiria o nexo causal entre a sua conduta e os prejuízos sofridos pelo INSS, tendo a própria autarquia reconhecido que ela teria sido induzida a erro pelos causadores do prejuízo ao erário.
6.	Já em sua defesa (Peça 15) , o Sr. Franksmar Messias Barboza argumentou, em síntese, que: (i) a prescrição administrativa teria ocorrido; (ii) o princípio do contraditório e da ampla defesa não teria sido observado nas apurações pelo aludido PAD; (iii) a impossibilidade técnica para praticar as suscitadas irregularidades sobressairia, pois ele teria atuado apenas no atendimento ao público, sem o acesso ao setor de retaguarda e sem a senha para alterar o sistema da Previdência Social; (iv) a Sra. Vera Lúcia poderia ter promovido a adulteração dos documentos pelo uso da senha de Franksmar para promover o protocolo dos benefícios; e (v)  a decisão judicial teria concluído pela sua inocência.    
7. 	De todo modo, após a análise final do feito, a unidade técnica propôs a rejeição da defesa dos referidos responsáveis e a consequente irregularidade das contas de Marinês Aparecida Gomes Moreira e de Franksmar Messias Barboza para condená-los, solidariamente, em débito, deixando, contudo, de lhes aplicar a subsequente multa legal, em face da prescrição da pretensão punitiva do TCU, sem prejuízo de excluir a Sra Vera Lúcia Ferreira Costa e o Sr. Geraldo José Chiogna na presente relação processual, tendo o MPTCU anuído a essa proposta.
8. 	Incorporo os pareceres da unidade técnica e do MPTCU a estas razões de decidir, sem prejuízo de pugnar pela condenação solidária da Sra Vera Lúcia Ferreira Costa. 
9. 	As alegações de defesa apresentadas pelos responsáveis merecem ser rejeitadas pelo TCU, em consonância com o parecer da unidade técnica, já que não teriam afastado as aludidas irregularidades, mas apenas tentado imputar as falhas a terceiros, ante a indevida concessão do benefício previdenciário, tendo a unidade técnica refutado as infundadas alegações de prescrição administrativa, de ausência do contraditório e da ampla defesa e de comunicabilidade das decisões judicias no presente processo de controle externo financeiro.  
10.	Bem se vê que, para além da presente TCE, foi promovida a suspensão da aludida servidora (Marinês Aparecida Gomes Moreira) por 15 dias, a partir do referido PAD n.º 35366.000889/2007-45 (Peça 2, p. 43-44) , em face da transgressão aos deveres funcionais previstos no art. 116, inciso I (exercer com zelo e dedicação as atribuições do cargo) e inciso III (observar as normas legais e regulamentares) , da Lei n.º 8.112, de 1990, tendo a unidade técnica assinalado, nesse ponto, que:
	" (...) 4.1. Sua defesa não foi acatada pela comissão processante. Embora tenha reconhecido a participação dolosa do Sr. Franksmar Messias Barboza - funcionário público da Prefeitura Municipal de Hortolândia/SP cedido para atuar na APS Sumaré (peça 2, p. 38-39) - na pré-formatação do benefício, a comissão concluiu que a atuação da Sra. Marinês foi decisiva, pois dava 'sequência ao andamento do processo, concedendo ou indeferindo o benefício, conforme o caso, mas confiando cegamente na atuação do Franksmar', restando demonstrado que ela própria 'efetuou o despacho concessório e formatou o benefício' (peça 2, p. 38) . Considerou a comissão que, embora não demonstrada a má-fé da responsável, sua conduta foi culposa, confirmando-se sua atuação com falta de zelo e inobservância das normas aplicáveis. (...) " (destacou-se) .
11.	Não se mostraram adequados, então, os argumentos da Sra. Marinês Moreira no sentido de tentar transferir a responsabilidade pela irregular concessão aos demais agentes públicos (Franksmar e Vera Lúcia) , até porque, como chefe da Seção de Concessão de Benefícios, a Sra. Marinês tinha o dever funcional de zelar pela boa observância das normas aplicáveis e de supervisionar a atuação dos servidores subalternos no exercício de suas atribuições, bastando, para tanto, conferir a documentação necessária à concessão do benefício e o subsequente lançamento no sistema da Previdência Social, sem a necessidade de maiores conhecimentos técnicos.
12.	Também não se mostraram adequados os argumentos manejados pelo Sr. Franksmar Barboza, já que a investigação conduzida pelo INSS anunciou que o aludido responsável teria decisivamente atuado para a indevida concessão dos malsinados benefícios previdenciários, agindo, para tanto, na recepção, na habilitação, no protocolo e na autenticação dos documentos, além de deter a senha de acesso para inserir as informações do tempo de serviço no sistema de benefícios do INSS, como o próprio responsável reconheceu em sua defesa. 
13.	Nessa esteira, o expediente intitulado como "elementos adicionais de defesa" buscou apenas reforçar o argumento já alinhavado na defesa anteriormente apresentada no sentido de que a sentença de absolvição pela Justiça Federal deveria ser observada pelo TCU para afastar a responsabilidade de Franksmar nestes autos, aduzindo, para tanto, que, embora não tenha tratado do presente benefício, a decisão judicial no Processo 0001279-39.2008.403.6105 (em trâmite junto à 1ª Vara Federal do TRF da 3ª Região) deveria ser aplicada ao presente caso concreto, pois não teriam sido encontrados os elementos para comprovar a sua responsabilidade em juízo, nem a ilegalidade na referida concessão.
14.	Ocorre, no entanto, que essa argumentação já foi devidamente analisada pela unidade técnica, quando fez registrar que: 
	" (...) 19.17. Nessa direção, na sentença da ação penal 0001279-39.403.6105 (peça 15, p. 49) verificou-se que a absolvição se deu por 'inexistir provas cabais a respeito da materialidade e autoria delitivas a ensejar decreto condenatório', tendo a Juíza Federal Substituta da 1ª Vara Federal de Campinas, Melina Faucz Kletemberg, registrado fato conclusivo: 
	'Saliento, contudo, a existência da independência de instâncias, sendo que o fato de inexistir elementos suficientes a comprovar a materialidade ou autoria para a condenação criminal não significa atestado de licitude do ato, devendo o fato ser apurado na esfera própria, podendo ter repercussões administrativas e civis diversas.' 
	19.20. Assim, verifica-se que o fator decisivo na ação penal foi a inexistência de elementos para comprovar a materialidade ou autoria, e não ter o Juízo fundamentadamente reconhecido a inexistência material do fato ou a negativa de autoria. Dessa forma, não é aplicável o registrado no voto do Acórdão 131/2017-TCU-Plenário, da relatoria do Ministro Walton Alencar Rodrigues (subitem 19.16) , sendo plenamente válido o princípio da independência das instâncias, como reconheceu o próprio Juízo Penal na sentença analisada (subitem 19.17) ."
15.	Não por acaso, o PAD assinalou a ocorrência de conluio entre a Sra. Marinês e o Sr. Franksmar para a concessão do malsinado benefício, não tendo ela conferido a documentação referente aos dados inseridos no sistema pelo Sr. Franksmar, tendo a unidade técnica proposto a condenação de ambos os servidores no presente caso concreto. 
16.	De todo modo, em parcial divergência com a unidade técnica, o TCU deve também promover a condenação em débito da Sra. Vera Lúcia, já que, diante de todo o esquema montado para a fraude na concessão dos benefícios previdenciários, ela também teria contribuído para a perpetração das irregularidades identificadas na presente TCE, tendo a sindicância do INSS registrado, aliás, que a Sra. Vera Lúcia exerceria tarefas idênticas às do Sr. Franksmar no modus operandi para a perpetração dos aludidos ilícitos (recepcionava a documentação de terceiros, habilitava, protocolava, lançava o tempo de serviço no sistema e incluía os vínculos, além de autenticar as cópias de falsas carteiras de trabalho) . 
17.	O TCU não deve, contudo, passar a pugnar pela persecução do referido segurado-beneficiário (Geraldo José Chiogna) , no presente momento, até porque o instituto da solidariedade passiva se configura como benefício legal erigido em favor do ente estatal credor, e não da pessoa privada devedora (v.g.: Acórdãos 1.159/2015, 2.263/2015 e 3.039/2015, do Plenário) , sem prejuízo, é claro, de, no âmbito administrativo ou judicial, o Sr. Geraldo ser demandado pelos eventuais ilícitos perpetrados; devendo o TCU julgar irregulares, então, as contas de Marinês Aparecida Gomes Moreira, Vera Lúcia Ferreira Costa e Franksmar Messias Barboza, como pessoas físicas causadoras do aludido dano ao erário, em consonância, por exemplo, com o Acórdão 321/2019-TCU-Plenário, sem aplicar as subsequentes penalidades legais aos infratores, em face da suscitada prescrição. 
18. 	Bem se observa a ocorrência da suscitada prescrição da pretensão punitiva do TCU no presente caso concreto, diante do transcurso de mais de dez anos entre a ordem para a citação dos responsáveis no âmbito do TCU, em 26/2/2018 (Peça 6) , e o período final de cessação dos aludidos desvios de recursos federais, em junho de 2006, nos termos do Acórdão 1441/2016-TCU-Plenário. 
19. 	Eis que, por meio do referido Acórdão 1.441/2016 proferido pelo Plenário na Sessão Extraordinária de 8/6/2016, o TCU firmou o seu entendimento no sentido de que a prescrição da pretensão punitiva deve seguir a regra geral do prazo decenal, contado a partir do fato, em linha com o art. 205 do Código Civil brasileiro, interrompendo-se a contagem do aludido prazo com a ordem de citação, nos termos do art. 240, caput, da Lei nº 13.105 (Código Processual Civil) , de 2015. 
20. 	Sem prejuízo, todavia, do respeito a esse entendimento do Tribunal, reitero a minha ressalva já registrada em vários outros julgados do TCU no sentido de que, na ausência de lei específica, o TCU não deveria aplicar qualquer prazo prescricional sobre a referida pretensão punitiva ou, então, na pior das hipóteses, o Tribunal deveria aplicar a regra prescricional fixada pela Lei nº 9.873, de 1999, não só porque ela trata diretamente de prescrição no âmbito do direito administrativo sancionador, mas também porque, entre outras medidas, a aludida lei manda aplicar o prazo prescricional penal, quando a infração administrativa também configure crime, além de determinar expressamente que, no caso de ilícito continuado ou permanente, a contagem do prazo se inicie no dia da cessação do aludido ilícito. 
21. 	Ao tempo, assim, em que registro essa minha posição pessoal, deixo de pugnar pela aplicação das penalidades legais aos aludidos responsáveis, submetendo-me, pois, ao entendimento fixado pelo TCU no bojo do aludido Acórdão 1441/2016-TCU-Plenário, além de anotar que não subsistiria a suposta necessidade de excluir o Sr. Geraldo José Chiogna na presente relação processual, já que ele sequer foi chamado em citação nestes autos.
22. 	De toda sorte, em face do correspondente dano ao erário, o TCU deve promover o envio de solicitação para que a AGU estude a conveniência de promover as medidas judiciais cabíveis com vistas ao arresto dos bens dos aludidos responsáveis, nos termos do art. 61 da Lei nº 8.443, de 1992, e do art. 275 do RITCU, garantindo, com isso, a futura execução do débito ora imputado, sem prejuízo de, nesse caso, o MPTCU atentar para a eventual possibilidade de promover o referido aresto em relação ao valor consolidado das diversas dívidas já eventualmente imputadas contra os aludidos responsáveis em outros processos de tomada de contas especial autuados no âmbito do TCU. 
23. 	Entendo, portanto, que o TCU deve julgar irregulares as presentes contas, nos termos do art. 16, III, "c" e "d", da Lei nº 8.443, de 1992, para condenar todos os aludidos responsáveis ao pagamento do débito apurado nestes autos, deixando de lhes aplicar as subsequentes penalidades legais, em função da suscitada prescrição da pretensão punitiva do TCU.
	
	Ante o exposto, pugno pela prolação do Acórdão ora submetido a este Colegiado.
TCU, Sala das Sessões, em 15 de maio de 2019.
Ministro-Substituto ANDRÉ LUÍS DE CARVALHO
Relator